【裁判字號】    95,上易,43
【裁判日期】    950510
【裁判案由】    拆屋還地
【裁判全文】
臺灣高等法院高雄分院民事判決          95年度上易字第43號
上  訴  人  立大農畜興業股份有限公司
法定代理人  乙○○
訴訟代理人  甲○○
被 上訴 人  丁○○
訴訟代理人  丙○○
上列當事人間請求拆屋還地事件，上訴人對於民國95年1 月23日
臺灣高雄地方法院94年度訴字第1751號第一審判決提起上訴，本
院於95年4月26日言詞辯論終結，判決如下：
    主  文
上訴駁回。
第二審訴訟費用由上訴人負擔。
    事實及理由
一、被上訴人主張：伊所有坐落高雄縣路竹鄉○○段660 號土地
    （重測前為三爺埤段491 號，下稱系爭土地），與上訴人所
    有坐落同地段643 號土地（重測前為三爺埤段491-1 號）相
    鄰。詎上訴人未得伊同意，亦無合法權源，竟無權占有伊所
    有系爭土地如原判決附圖所示水溝虛線至系爭土地西側地籍
    線所圍成之面積452.72平方公尺，搭建圍牆及設置排水溝使
    用，使伊所有權之行使受有損害，爰依民法第767 條之規定
    ，請求上訴人將占有土地上之地上物拆除及回復原狀，並將
    土地返還伊等語。爰求為判決：上訴人應將被上訴人所有坐
    落高雄縣路竹鄉○○段660 號土地，如附圖水溝虛線至上開
    地號西側地籍線部分面積452.72平方公尺之地上物拆除及回
    復原狀，將土地返還被上訴人。原審判決被上訴人勝訴，被
    上訴人於本院聲明駁回上訴人之上訴。
二、上訴人則以：伊於系爭土地上建有圍牆及排水溝迄已歷30載
    ，至民國93年7 月地籍圖重測後，始生占有被上訴人土地之
    事，該圍牆及排水溝存在已久，既為被上訴人所默認，伊即
    無侵占之事實。且系爭排水溝在伊公司之圍牆外，並非伊公
    司所私用，早已屬公眾使用之公共財，公眾並已取得土地使
    用權。今土地重測西移，被上訴竟要伊回復原狀，惟伊公司
    已無權處理。且被上訴人亦不能違反民法第148 條規定及第
    790 條之立法精神，禁止他人使用、通行等語，資為抗辯，
    並於本院聲明廢棄原判決，駁回被上訴人在第一審之訴。
三、兩造不爭執及爭執事項：
  (一)不爭執事項：系爭土地為上訴人所有，與上訴人所有坐落同
    地段643地號土地相鄰，上訴人占有系爭土地如原判決附圖
    所示水溝虛線至系爭土地西側地籍線所圍成之面積452.72平
    方公尺，搭建圍牆及設置排水溝使用。並有土地登記謄本附
    卷可稽，且經原審會同高雄縣路竹地政事務所地政人員現場
    勘測屬實，製有勘驗筆錄、拍攝現場照片4 幀及複丈成果圖
    在卷可稽（原審卷第47至50頁、本院卷第64、65頁）。
  (二)爭執事項：上訴人占有上開土地有無正當權源一節。
四、按所有人對於無權占有或侵奪其所有權者，得請求返還之，
    對於妨害其所有權者，得請求除去之，有妨害其所有權之虞
    者，得請求防止之，民法第767條定有明文。又以無權占有
    為原因，請求返還所有物之訴，被告對原告就其物有所有權
    存在之事實無爭執，而僅以非無權占有為抗辯者，原告於被
    告無權占有之事實，無舉證責任。被告應就其取得占有，係
    有正當權源之事實證明之。如不能證明，則應認原告之請求
    為有理由（最高法院72年度台上字第1552號判決意旨參照）
    。查被上訴人所有之系爭土地如原判決附圖所示水溝虛線至
    系爭土地西側地籍線所圍成之面積452.72平方公尺，經上訴
    人占有用以搭建圍牆及設置排水溝等事實，為上訴人所不爭
    ，雖上訴人抗辯其占有上開土地係經被上訴人默認，並非無
    權占有云云，惟為被上訴人所否認，自應由上訴人負舉證責
    任，然上訴人就其所辯未能舉證以實其說，是被上訴人主張
    上訴人無權占有系爭土地，堪予採取。又上訴人既無權占有
    被上訴人之土地，侵害被上訴人之所有權，則被上訴人請求
    上訴人拆除地上物，係本於權利之行使，難認係違反民法第
    148 條所定誠信原則。又系爭排水溝既係上訴人所設置，上
    訴人自屬有權處分；且系爭排水溝並非供通行之道路，故無
    民法第790 條規定之適用，是上訴人另辯稱系爭排水溝非伊
    所私用，早已屬公眾使用之公共財，公眾並已取得土地使用
    權，伊已無權處理，依民法第790 條之立法精神，被上訴人
    不得禁止他人使用、通行等語，要非可採。從而，被上訴人
    依上開規定，請求上訴人拆除系爭地上物，並返還土地，洵
    屬有據。
五、綜上所述，被上訴人依民法第767 條之規定，請求上訴人將
    占有系爭土地如原判決附圖所示水溝虛線至系爭土地西側地
    籍線所圍成之面積452.72平方公尺之地上物拆除及回復原狀
    ，將土地返還被上訴人，即屬正當，應予准許。原審判決上
    訴人敗訴，核無不合。上訴意旨指摘原判決不當，求予廢棄
    ，為無理由，應予駁回。至兩造其餘主張及所舉證據，於判
    決結果不生影響，毋庸逐一論述，併此敘明。
六、據上論結，本件上訴為無理由，依民事訴訟法第449 條第1
    項、第78條，判決如主文。
中    華    民    國    95    年    5     月    10    日
                            民事第四庭
                                審判長法官   蔡文貴
                                法      官   黃科瑜
                                法      官   徐文祥
以上正本證明與原本無異。
本件不得上訴。
中    華    民    國    95    年    5     月    10    日
                                書  記  官  陳金卿


司法院資訊處製作；財團法人民間司法改革基金會備份。
